【裁判字號】    99,消債聲,13
【裁判日期】    990623
【裁判案由】    免責
【裁判全文】
臺灣桃園地方法院民事裁定            99年度消債聲字第13號
聲  請  人
即  債務人  甲○○
代  理  人  劉士昇律師
上列聲請人即債務人因消費者債務清理事件，經本院裁定開始清
算程序並同時終止清算程序，本院裁定如下：
    主  文
債務人甲○○不免責。
    理  由
一、按債務人有下列各款情形之一者，法院應為不免責之裁定，
    但債務人證明經普通債權人全體同意者，不在此限：「一、
    於7 年內曾依破產法或本條例規定受免責。二、隱匿、毀損
    應屬清算財團之財產，或為其他不利於債權人之處分。三、
    捏造債務或承認不真實之債務。四、因浪費、賭博或其他投
    機行為，致財產顯然減少或負擔過重之債務，而生開始清算
    之原因。五、於清算聲請前1 年內，已有清算之原因，而隱
    瞞其事實，使他人與之為交易致生損害。六、明知已有清算
    原因之事實，非基於本人之義務，而以特別利於債權人中之
    一人或數人為目的，提供擔保或消滅債務。七、隱匿、毀棄
    、偽造或變造帳簿或其他會計文件之全部或一部，致其財產
    之狀況不真確。八、故意於財產及收入狀況說明書為不實之
    記載，或有其他故意違反本條例所定義務之行為。」，消費
    者債務清理條例第134 條定有明文。又消費者債務清理制度
    並非在使債務人恣意消費所造成之債務而轉嫁予債權人負擔
    ，故債務人免責制度，應在鼓勵勤勞誠實之債務人，而非縱
    容債務人奢侈浪費，倘債務人於聲請清算前之相當期間內，
    利用信用金融之機會，恣意為非屬通常生活所需之鉅額消費
    或作奢侈性、浪費性之消費而不在意日後履行返還之能力，
    自不容其利用消費者債務清理條例中之免責制度，致濫用清
    算程序以規避其應負擔之償還責任，如此始符消費者債務清
    理條例之立法本旨。
二、經查：
  (一)本件聲請人甲○○聲請消費者債務清理事件，前經本院以98
    年度消債清字第44號裁定准予開始清算程序，並同時終止清
    算程序確定在案，有上開裁定在卷可稽，並經本院依職權調
    取上開清算卷宗確認無訛。
  (二)次查，依聲請人前於本院審理中自承其每月薪資收入約新臺
    幣（下同）20,000元等語（參見消債更卷第96、107 、122
    頁），顯見聲請人明知本身收入不高，對大量消費或連續性
    借款並無清償能力，本應量入為出，節約消費；而經本院於
    民國99年5 月18日以桃院永民後99年度消債聲字第13號函請
    各債權人就聲請人應否免責乙節表示意見，匯豐（臺灣）商
    業銀行、台新國際商業銀行、萬泰商業銀行、台北富邦商業
    銀行、玉山商業銀行、大眾商業銀行、國泰世華銀行、永豐
    商業銀行、中國信託商業銀行及臺灣新光商業銀行均具狀表
    示不同意，有各該債權人所提出之陳報狀附卷可稽（均附於
    本院卷內），且依渠等所檢具聲請人之信用卡消費明細資料
    觀之：
    1.債權人匯豐（臺灣）商業銀行部分：聲請人之消費內容多
      係在百貨公司購買化妝品、保養品、服飾及鞋子等非生活
      必需品（如衣蝶百貨、遠東百貨、新光三越百貨、台茂購
      物中心、統領百貨）、餐廳（如金星港式飲茶、巴黎國際
      海鮮百匯自助餐聽）、服飾（如香港商捷領、主婦商場、
      KUDA、奧黛莉）及休閒娛樂（如百視達），且自92年間起
      每月即均僅繳納略高於最低應繳金額之款項，而於94年11
      月間其未繳帳款總額已逾50,000元時，竟仍在衣蝶百貨公
      司分期購買總價約6,000 元之保養品，甚至於95年4 月間
      未繳帳款總額已近60,000元時，開始預借現金約20,000元
      。
    2.債權人台新國際商業銀行部分：聲請人之消費內容多係在
      百貨公司（如遠東百貨、新光三越百貨）、餐廳飲食（如
      嘉園酒樓、比利小雞蛋糕專賣店）及服飾（如KUDA、奧黛
      莉），而於新光三越百貨公司部分即有多筆單日逾5,000
      元之消費，且於93年3 月間在上開百貨公司亦有28,000元
      之分期購物消費，另於93年11月間有補習費刷卡支出99,0
      00元。
    3.債權人萬泰商業銀行部分：聲請人之消費內容均係在百貨
      公司（統領百貨）及餐廳（全海岸活蝦之家），且有多筆
      單日逾5,000 元之消費，亦有數筆分期購物消費，另每月
      之還款均僅繳納略高於最低應繳金額之款項。
    4.債權人台北富邦商業銀行部分：聲請人之消費內容均係在
      百貨購物中心（如台茂購物中心）及戲院影城（如坎影城
      ），且於94年10月間、95年2 月間及3 月間，分別預借現
      金70,000元、30,000元及20,000元。
    5.債權人玉山商業銀行部分：聲請人之消費內容係於93年7
      月間預借現金10,000元，及於93年9 月間、11月間在凱悅
      旅行社消費合計49,035元。
    6.債權人大眾商業銀行部分：聲請人之消費內容多係在百貨
      公司（如衣蝶百貨、遠東百貨、大江購物中心、統領百貨
      ）、飲食（如比利小雞蛋糕專賣店）、服飾（如童心服飾
      ）及休閒娛樂（如八仙樂園、歡影城、泰雅達利溫泉會館
      、布魯樂谷主題親水樂園），且自91年9 月間起至94年9
      月間止共預借現金210,000 元。
    7.債權人國泰世華銀行部分：聲請人之消費內容多係在百貨
      公司（如崇光百貨、遠東百貨、新光三越百貨、微風廣場
      、台茂購物中心、大江購物中心）、餐廳飲食（如老爺大
      酒店、大鼎活蝦餐廳）、服飾（如NET 、EMA 、奧黛莉）
      及休閒娛樂（如易遊網、歡影城、HOTELDELL ），且於93
      年間曾申辦「泰有錢」簡易通信貸款280,000 元。
    8.債權人永豐商業銀行部分：聲請人自92年3 月間起至94年
      7 月間止，共預借現金256,000元。
    9.債權人中國信託商業銀行部分：聲請人之消費內容多係在
      百貨公司（如新光三越百貨、太平洋崇光百貨、遠東百貨
      、京華城百貨、統領百貨、台茂購物中心、台北101 ，有
      數次單筆金額即逾5,000 元）、餐廳飲食（如海霸王餐廳
      、金海岸活蝦小吃店、金星港式飲茶）、服飾（如香港商
      捷領、KUDA）、美容（如詩威特，單筆金額即逾萬元）及
      休閒娛樂（如百視達、墾丁天鵝湖飯店、旺角餐飲、花蓮
      海洋公園，其中花蓮海洋公園部分單筆金額即逾萬元），
      另亦有多筆5,000元至20,000元不等之預借現金記錄。
    10.綜上，聲請人明知其每月收入僅約20,000元，竟於未衡量
      自身有無充分償債能力之情況下，持續、密集持信用卡於
      百貨公司、餐廳、服飾、美容及休閒娛樂等處消費，且嗣
      已至無力清償之際竟仍大量預借現金，足徵聲請人於清償
      能力不足之情形下，猶未撙節開銷，據實控制支出，避免
      不必要之花費以降低負債，則其恣意花費任令債務增加至
      難以負擔而終致不能清償，自堪認係因奢侈、浪費之行為
      而導致負擔過重之債務，且為開始清算之原因，與消費者
      債務清理條例第134 條第4 款所規定「浪費、賭博或其他
      投機行為，致財產顯然減少或負擔過重之債務，而生開始
      清算之原因」之不免責事由顯然相當。
三、綜上所述，本件聲請人既有消費者債務清理條例第134 條第
    4 款所列不應免責之事由，且聲請人又未證明經普通債權人
    全體同意免責，業如前述，揆諸前揭法條規定及說明，本件
    債務人不得免責。
四、爰裁定如主文。
中    華    民    國    99    年    6     月    23    日
                  民事第一庭  法  官  陳振嘉
正本係照原本作成。
如對本裁定抗告須於裁定送達後10日內向本院提出抗告狀，並應
繳納抗告裁判費新臺幣1,000 元。
中    華    民    國    99    年    6     月    23    日
                              書記官  谷貞豫

司法院資訊處製作；財團法人民間司法改革基金會備份。
